臺灣基隆地方法院基隆簡易庭民事判決　　　　　　　九十三年度基簡字第三七四號
　　原　　　　　告　甲○○
　　訴 訟 代 理 人　侯傑中律師
　　複　代　理　人　丙○○律師
　　被　　　　　告　丁○○
　　兼右一人訴訟代理人　戊○○.
當事人間請求遷讓房屋事件，本院於民國九十三年十二月一日言詞辯論終結，並判決
如下：
    主          文
原告之訴及其假執行之聲請均駁回。
訴訟費用由原告負擔。
    事實及理由要領
一、原告起訴主張：
  (一)緣訴外人乙○○於民國八十八年七月二十四日，將其所有，未辦理所有權保存登
    記之基隆市○○○路一一六號一、二層房屋乙幢（下稱系爭房屋），以買賣方式
    讓渡與原告；雙方並約定訴外人乙○○於五年以內，仍可以原價將系爭房屋買回
    。職故，系爭房屋之事實上處分權已由原告於八十八年七月二十四日取得，原告
    並與訴外人乙○○就系爭房屋辦理稅籍變更登記完畢。嗣原告因姑念訴外人乙○
    ○無其他可資棲身之場所，原告復為訴人外乙○○之弟媳，遂將系爭房屋交付與
    訴外人乙○○居住使用。
  (二)茲原告近年來赫然查覺系爭房屋竟由被告三人占有，系爭房屋頂樓並經被告擅自
    加蓋三樓使用，原告雖屢次催請被告搬遷，乃被告均置之不理；惟原告既已自訴
    外人乙○○手中取得系爭房屋之事實上處分權，則原告自得本於占有人之地位，
    依民法第九百六十二條規定，請求被告拆除三樓加蓋並返還占有物。又被告占有
    系爭房屋，係無法律上之原因而受有利益，致原告受有損害，原告亦得依民法第
    一百七十九條關於不當得利之規定，請求被告返還系爭房屋。再者，占有固為事
    實，而非權利，惟其仍屬財產法益，而受民法第九百六十條至第九百六十二條關
    於占有規定之保護，茲被告既違反上開保護他人之法律規定，則原告亦得依民法
    第一百八十四條第二項之規定，請求被告拆除三樓並遷讓房屋以回復原狀。為此
    ，乃依民法第九百六十二條、第一百七十九條、第一百八十四條第二項之規定提
    起本件訴訟，並聲明：
  (1)被告應將坐落於門牌號碼基隆市○○○路一一六號建物上之第三層加蓋部分拆除
    ，並將上開房屋之一、二層遷讓返還於原告。
  (2)訴訟費用由被告負擔。
  (3)願供擔保請准宣告假執行。
二、被告則以下列情詞資為抗辯，並求為駁回原告之訴：
  (一)緣訴外人乙○○及其妻楊春蕙前於八十八年十二月二十九日，向被告借款新臺幣
    （下同）一百萬元；雙方言明還款日期為八十九年十二月二十九日，訴外人楊春
    蕙並因此開立票面金額一百萬元之本票乙紙（下稱系爭本票）交付被告以代欠款
    之清償，乃系爭本票屆期提示，竟不獲付款，被告遂與訴外人乙○○聯繫，並向
    訴外人乙○○表示將採取法律行動，訴外人乙○○乃於九十一年七月初，向被告
    提議以讓渡系爭房屋產權之方式抵償其對被告所負債務，但被告應再給付訴外人
    乙○○一百萬元。嗣雙方就讓渡系爭房屋產權以抵償債務之方式商議既定，被告
    遂於九十一年七月十二日，先給付訴外人乙○○二十萬元，並俟訴外人乙○○簽
    立「奉獻書」以代系爭房屋之產權讓渡書與被告後，再給付訴外人乙○○尾款八
    十萬元。買賣價金給付既訖，訴外人乙○○遂於九十一年八月中旬，將系爭房屋
    之鑰匙移交與被告，並將系爭房屋交付與被告占有使用，是被告乃有權占有使用
    系爭房屋。
  (二)原告雖主張其於八十八年七月二十四日，已與訴外人乙○○訂定買賣契約書，而
    取得系爭房屋之產權等語，然訴外人乙○○向被告提議讓渡系爭房屋產權之時（
    九十一年七月初），曾向被告提示關於系爭房屋坐落基地（下稱系爭基地）之「
    國有基地租約」，用以彰顯其為系爭基地之承租人及坐落在系爭基地之系爭房屋
    屬其所有之事實，可見，原告與訴外人乙○○訂立買賣契約（八十八年）後，渠
    等並未就系爭房屋所坐落之系爭基地同時辦理租賃換約手續。據此，自可合理推
    論原告與訴外人乙○○係基於通謀虛偽之意思表示而締結前揭買賣契約以達成如
    下之目的：(1)詐騙被告前後給付訴外人乙○○之二百萬元；(2)拖延時間，使被告
    本可依法行使之本票上權利罹於時效；(3)使被告無從取得系爭房屋之產權。茲原
    告與訴外人乙○○間之買賣契約，既係基於通謀虛偽之意思表示而訂立，則其自
    屬無效。
三、兩造不爭執之事實：
  (一)系爭建物未經辦理所有權保存登記。
  (二)系爭建物原為訴外人乙○○所有；嗣訴外人乙○○於八十八年七月二十四日，與
    原告就系爭房屋締結買賣契約，使原告取得系爭房屋之事實上處分權。（惟被告
    另抗辯此項買賣契約之締結，乃係基於通謀虛偽之意思表示而應屬無效）
  (三)原告因上開買賣契約而取得系爭房屋之事實上處分權以後，復將系爭房屋出借與
    訴外人乙○○居住使用；且系爭房屋經原告出借與訴外人乙○○居住使用之期間
    ，原告並未占有使用系爭房屋。（兩造僅係就系爭房屋於原告出借與訴外人乙○
    ○居住使用「之前」，原告曾否占有使用系爭房屋有所爭執；惟系爭房屋於原告
    出借與訴外人乙○○使用「以後」，原告並未占有使用系爭房屋，則為兩造所不
    爭）
  (四)訴外人乙○○因使用借貸關係而重行取得系爭房屋之占有後，復於九十一年八月
    中旬，將系爭房屋之鑰匙移交與被告，並將系爭房屋交付與被告占有使用。
四、本院得心證之理由：
  (一)原告主張訴外人乙○○前於八十八年七月二十四日，與原告簽訂買賣契約，將系
    爭房屋（未辦理所有權保存登記）出賣與原告，而使原告取得系爭房屋之事實上
    處分權之事實，業據提出與其主張相符之買賣契約書、建物改良物買賣所有權移
    轉契約書、契稅繳交書、房屋稅籍證明書、基隆市第一信用合作社匯款存查單為
    證，堪信原告此部分之主張為真實。至被告雖抗辯稱：原告與訴外人乙○○訂立
    買賣契約（八十八年）後，並未就系爭房屋所坐落之系爭基地同時辦理租賃換約
    手續，由此顯見上開賣賣契約乃原告與訴外人乙○○基於通謀虛偽之意思表示而
    締結等語，然查，原告與訴外人乙○○未就系爭基地同步辦理租賃換約手續之事
    實，固為原告所不否認，並經本院職權向財政部國有財產局臺灣北區辦事處基隆
    分處函查屬實，有財政部國有財產局臺灣北區辦事處基隆分處九十三年七月二十
    六日臺財產北基二字第０九三０００六０九五號函暨國有基地租價契約書（原告
    承租系爭基地之時間係自九十三年四月二十九日起）在卷可按，惟原告與訴外人
    乙○○未同步辦理換約手續之原因，非特定於被告抗辯所指之通謀乙端，是被告
    逕以原告未即時辦理系爭基地之租賃換約手續為由，率而反面推論原告與訴外人
    乙○○必係基於通謀虛偽而為系爭房屋之買賣，本院已難憑信；更何況，原告就
    是項未同時辦理換約手續之原因，業已提出合理說明略稱：系爭房屋雖業經訴外
    人乙○○讓渡與原告，但原告因礙於與訴外人乙○○間另有關於「訴外人乙○○
    可於五年內以原價向原告買回系爭房屋」之特別約定，是原告始未積極就系爭房
    屋坐落所在之系爭基地辦理換約手續等語。核其情節亦與原告於起訴之初所提出
    之買賣契約所載內容相符，而查無可疑之處；參之被告就其抗辯所指之通謀情節
    ，除前揭本院所無從憑信之推論以外，並無從舉證以實其說，則被告抗辯指稱：
    原告與訴外人乙○○間之買賣契約，係基於通謀虛偽之意思表示而應屬無效等語
    ，本院自難採信。
  (二)原告固因其與訴外人乙○○間之買賣關係，而取得系爭房屋之事實上處分權，並
    因而擁有使用收益系爭房屋之權限（此項權限係相對於訴外人乙○○而言），惟
    系爭房屋嗣復經原告出借與訴外人乙○○居住，而由訴外人乙○○直接占有使用
    收益，此業據原告自陳在卷；準此，自原告將系爭房屋交由訴外人乙○○占有之
    時起，原告係透過訴外人乙○○之占有系爭房屋而成為系爭房屋之「間接占有」
    人，至訴外人乙○○則基於與原告間之使用借貸關係，而重新成為系爭房屋之「
    直接占有」人。茲訴外人乙○○雖於九十一年八月中旬，未經原告同意或授權，
    而擅自將系爭房屋出售與被告，然查：
  1.按「間接占有」乃基於「他人既存的占有」而取得之占有。換言之，「間接占有
    」係附麗於他人之「直接占有」而存在；倘直接占有人喪失其占有，則間接占有
    亦因失所附麗而歸於消滅。且此項占有之喪失，究否係基於直接占有人的意思，
    又間接占有人是否同意，均非所問。次按占有，因占有人喪失其對於物之事實上
    管領力而消滅，民法第九百六十四條前段亦有明文規定；是直接占有人倘喪失對
    於物之事實上管領力時，其占有即為消滅。茲訴外人乙○○雖因已喪失系爭房屋
    之事實上處分權，而無出賣系爭房屋之權限，然訴外人乙○○因使用借貸關係而
    取得系爭房屋之「直接占有」後，再於九十一年八月中旬，將系爭房屋之鑰匙移
    交與被告，並將系爭房屋交付與被告占有使用之事實，為兩造所不爭；系爭房屋
    既已經訴外人乙○○移交（交付）由被告占有，則訴外人乙○○（直接占有人）
    自然喪失對於系爭房屋之事實上管領力（喪失對於物之事實上管領力），而使其
    直接占有歸於消滅；訴外人乙○○之直接占有既已消滅，則原告基於訴外人乙○
    ○之直接占有而取得之「間接占有」，亦無所附麗，而失其存在。準此，原告自
    訴外人乙○○將系爭房屋移交由被告占有之時起，已非系爭房屋之合法占有人（
    以上參見王澤鑑，民法物權第二冊，二００一年九月增訂版，第三七三至三七五
    頁）。
  2.次按間接占有人之保護，與直接占有人有所不同，此乃因間接占有人對於物並無
    事實上之管領力，而只是一種概念化的占有；是民法第九百六十條第一項關於「
    占有人對於侵奪或妨害其占有之行為，得以己力防禦」之規定，通說認為僅限於
    「直接占有」人始有其適用。至民法第九百六十二條雖規定「占有人，其占有被
    侵奪者，得請求返還占有物。占有被妨害者，得請求除去其妨害。占有有被妨害
    之虞者，得請求防止其妨害」，然解釋上亦應認為，上開法條所指之「侵奪」或
    「妨害」，均係針對「直接占有」而言；易言之，「間接占有」是否被侵奪或妨
    害，應視其「直接占有」是否被侵奪或妨害以為認定。茲本件被告既係基於直接
    占有人即訴外人乙○○之交付，而取得系爭房屋之直接占有，則無論是對原告或
    對訴外人乙○○而言，被告之所為均非占有之「侵奪」（以上參見王澤鑑，民法
    物權第二冊，二００一年九月增訂版，第三七二、三七五頁）。
  3.又本件被告既係基於直接占有人即訴外人乙○○之交付，而取得系爭房屋之直接
    占有，則被告之占有系爭房屋即非無法律上之原因；且相對於已經喪失直接占有
    之訴外人乙○○及已經喪失間接占有之原告而言，被告之占有實係受民法關於占
    有規定之保護。
  4.綜上，原告既非系爭房屋之合法占有人，而不受民法關於占有規定之保護；被告
    自訴外人乙○○手中取得系爭房屋之占有復非侵奪行為可比，且係有法律上之原
    因而受民法關於占有規定之保護，則原告依民法第九百六十二條、第一百八十四
    條第二項、第一百七十九條之規定，請求被告拆除三樓加蓋並返還系爭房屋，即
    無所據。
五、從而，被告雖不能證明原告與訴外人乙○○間之買賣契約係基於通謀虛偽意思表
    示而屬無效；然被告既係因系爭房屋之直接占有人即訴外人乙○○之交付行為，
    而取得系爭房屋之直接占有，並受民法關於占有規定之保護，則自訴外人乙○○
    將系爭房屋移交由被告占有之時起，已非系爭房屋合法占有人之原告，反依民法
    第一百八十四條第二項、第一百七十九條、第九百六十二條規定，對被告主張拆
    除三樓並遷讓返還，即無理由，應予駁回。原告之請求既經本院依法駁回，則其
    假執行之聲請亦失所附麗，爰併予駁回。
六、至原告倘因訴外人乙○○交付系爭房屋與被告之行為而受有損害，則其自得對訴
    外人乙○○主張使用借貸之法律關係或其他法律關係，以保障其權益，特此敘明
    。
七、本件事證已臻明確，兩造其餘主張陳述及所提之證據，本院自毋庸再予審酌，併
    此說明。
據上論結，本件原告之訴為無理由，依民事訴訟法第七十八條，判決如主文。
中      華      民      國      九十三      年     十二     月    十五  日
                                臺灣基隆地方法院基隆簡易庭
                                            法  官  王慧惠
右為正本係照原本作成。
對於本件判決如有不服，應於收受送達後二十日內向本院提出上訴書狀，上訴於本院
合議庭，並按他造當事人之人數附具繕本。
中　　　華　　　民　　　國　　九十三　　年　　 十二 　　月　　 十五 　　日
                                            書記官  周俊群
